臺灣臺北地方法院民事判決　　　　　　　　94年度智字第47號
　　原　　　告　艾立佛商業設計有限公司
　　法定代理人　乙○○
　　訴訟代理人　詹順貴　　律師
　　　　　　　　洪韶瑩　　律師
　　被　　　告　甲○○
上列當事人間請求侵權行為損害賠償事件，本院於民國九十四年九月十
五日言詞辯論終結，判決如下：
    主      文
被告應給付原告新臺幣肆萬壹千元，及自民國九十四年六月十六日起至
清償日止，按週年利率百分之五計算之利息。
被告應將如原證二之已印製而未發送之褶頁全數回收並將美術編輯欄位
更正為原告之姓名。
原告其餘之訴駁回。
訴訟費用由被告負擔五分之一，餘由原告負擔。
本判決第一項得假執行。但被告以新台幣肆萬壹千元供擔保後，得免為
假執行。
原告其餘假執行之聲請駁回。
    事      實
甲、原告方面
一、聲明：
  (一)被告應給付原告新臺幣二十萬元，及自起訴狀繕本送達翌日起至清
    償日止，按週年利率百分之五計算之利息。
  (二)被告應將如原證二之已印製而未發送之褶頁全數回收並將美術編輯
    欄位更正為原告之姓名。
  (三)被告應於中國時報之頭版、台北市版別、報頭下方位置、以兩格大
    小規格（14cm ×5cm），刊登如附件一所示內容之道歉啟事。
  (四)上開第一項、第三項聲明，原告願供擔保，請准宣告假執行。
二、陳述：被告為青田社區發展協會（前身為青田社區發展籌備會）之
    負責人，被告於民國九十四年四月間，為宣傳青田社區之社區營造
    特色，曾出資委託原告設計製作宣傳折頁圖稿，並依原告所設計之
    稿件，印製「青田綠映」摺頁（下稱系爭著作），且於摺頁末頁美
    術編輯設計欄內印有原告之名稱。嗣被告於九十四年十二月再出版
    之「青田綠映」褶頁，然其版面、設計概念、編排方式與由原告所
    編輯之系爭著作極相似，僅少部分文字、照片略作更動，而該褶頁
    末頁美術編輯欄則已遭更改為訴外人馬東光，並印有初版一刷字樣
    ，惟被告就上開更改並未告知原告，且未徵求原告同意，實已侵害
    原告之著作權，經原告於九十四年一月二十九日函知被告出面協商
    解決事宜，詎被告卻於九十四年二月十四日回函否認原告所主張之
    權利，原告遂再次請求被告出面協商賠償事宜，被告均置之不理。
    然原告既為系爭著作之著作權人，自享有著作財產權中之改作權及
    姓名表示權，況且，原告既已將美術設計之抽象概念經由版面編排
    設計、各種圖像文字之選擇、合成及搭配所具體表達之內容，自屬
    於著作權法第十條之一規定所保護之構想表達，被告依著作權法第
    八十四條、八十五條、八十八條、民法第一百八十四條第一項前段
    、第一百八十四條第二項規定，自應對原告負損害賠償責任。再者
    ，原告就被告侵害原告之改作權、姓名表示權及商譽等權利、利益
    之行為，自得請求被告將已印製而未發送摺頁上之美術編輯欄由訴
    外人馬東光更正為原告，以排除其侵害。另原告就姓名顯示於系爭
    著作，得因系爭著作之流傳而享有相當之商譽或實質之商業上利益
    ，卻因被告之侵權行為，致原告損失該部分可得預期之所失利益，
    原告爰請求被告賠償新臺幣（下同）二十萬元，並以登報道歉之方
    式回復原告所受之商譽損害。
三、證據：提出「青田綠映」摺頁二件、存證信函二件、律師函及其回
    執各一件、原始文字資料一件、會議紀錄一件（以上均影本）、照
    片三十八幀等件為證。
乙、被告方面：
一、聲明：
  (一)原告之訴及其假執行之聲請均駁回。
  (二)如為不利判決，被告供擔保，請准宣告免為假執行。
二、陳述：原告稱系爭「青田綠映」摺頁之印刷物係其著作，然原告所
    稱之系爭著作係以被告為發行人，且其圖文內容，並非原告所有，
    原告縱稱系爭著作於印刷前，係由被告出資交其為版面定搞，故其
    將美術編輯設計記載為原告，然原告僅係調整印刷版面技術加工者
    ，而非著作權者，又況該印刷物所包含之圖片與文案之企劃製作、
    資料收集、攝影及繪圖等，均非由原告所為，該印刷物自不具原創
    性，且不符合著作權法第七條第一項規定之編輯著作，原告自非該
    印刷物之著作權人。再者，被告於九十三年十二月所出版之「青田
    綠映」新版印刷物，既經被告另行出資委由他人重新製作，以符合
    當時所存在之草木、房舍及魚蟲鳥獸，則以原告為編輯設計之印刷
    物，已因新版印刷物之重新編輯而消失，且原告所為之版面設計及
    編排方式，並非著作權法第十條之一規定之保護範圍，是原告之請
    求自屬無據。
三、證據：提出「青田綠映」印刷物節本影本二件等件為證。
    理      由
一、原告起訴主張被告於九十四年四月間為宣傳青田社區之社區營造特
    色，曾出資委託伊設計製作宣傳折頁圖稿，並依其所設計之稿件，
    印製「青田綠映」摺頁，摺頁美術編輯設計欄則印有其名稱，詎被
    告於九十四年十二月再出版之「青田綠映」褶頁，其版面、設計概
    念、編排方式與伊所編輯之上開著作極相似，僅少部分文字、照片
    略作更動，而末頁美術編輯欄則已遭更改為訴外人馬東光，並印有
    初版一刷字樣，被告上開更改並未告知且未徵求其同意，業已侵害
    其著作權，經通知協商解決，惟被告回函否認其權利，顯已侵害其
    著作權，為此訴請被告賠償損害，將已印製而未發送之摺頁美術編
    輯欄更正為原告，並登報道歉以回復其損害等語；被告則以系爭褶
    頁之圖文內容並非原告所有，原告僅係調整印刷版面技術加工，非
    著作權人，蓋系爭印刷物所包含之圖片、文案企劃製作、資料收集
    、攝影及繪圖等，均非原告所為，原告就該印刷物自不具原創性，
    亦非編輯著作，原告自非該印刷物之著作權人，被告所出版之「青
    田綠映」新版印刷物，乃由伊另行出資委由他人重新製作，是原告
    上開印刷物，已因新版印刷物之重新編輯而消失，原告所為之版面
    設計及編排方式，並非著作權法第十條之一規定之保護範圍，是原
    告之請求即屬無據云云資為抗辯。
二、經查，本件被告曾於九十三年（原告誤載為九十四年）四月間出資
    委託原告製作宣傳褶頁圖稿，並印製「青田綠映」摺頁，而第一次
    印刷之摺頁末頁美術編輯設計欄列載為原告之名稱，其後被告於九
    十四年十二月再度出版「青田綠映」褶頁，更動原褶頁內部分文字
    、照片，褶頁末頁美術編輯欄則更改為訴外人馬東光，並印有初版
    一刷字樣，上開事實為兩造所不爭執，並有前後二次摺頁在卷可稽
    ，堪信為真實。本件兩造所爭執者，主要為：(一)原告究竟有無取得
    系爭摺頁之著作權？(二)原告所取得之著作權範圍為何？(三)被告嗣後
    所為之再度發行行為，是否侵害原告權利？茲就上開爭議分述如下
    ：
  (一)據證人許綺文稱：「（問：證人就這件作品的設計完工，參與哪些
    部分？）照片拍攝、文字整理，作品中如果是用外稿的話，我們會
    註明是誰寫的，如果沒有註明的，就都是我寫的，包括樹的調查，
    也是我跟我先生做的。」、「（問：照片的部分你拍了哪幾張？）
    所有的樹木是我拍的，活動照片也是我拍的，鳥類不是我拍的，香
    花植物也是我拍的，最常見的數目（樹木）種類也是我拍的，社區
    中的特別植物也是我拍的。」、「（問：你交出去的照片及部分文
    字，這樣組合成為一份作品，是誰做的？）大標題、小標題是我下
    的，Ａ面、Ｂ面要怎麼樣也是我跟原告說的，照片的放置位置我不
    參與，文字的編排怎麼走我也不參與，我給他們的素材我希望他們
    可以儘量用到，我提供的照片其實不只這些，但是原告說版面太擠
    了，所以有些照片拿掉了，當時我是自願來做這些事情的。」、「
    （問：當時你有跟原告講說做出來的東西，有關權利如果歸屬？）
    都沒有講到。」、「（原告訴代問：這個企劃只有你一人完成，還
    是整個團體一起討論？）基本上我們社區的人尊重我的意思，因為
    二○○三年七月我坐月子，所以有拖延到一些時間，所以製作原證
    一折頁的時間很趕，當時並沒有很完整的告訴大家，是作到什麼程
    度，作品的版面如何編排並沒有跟被告社區討論過。」、「（原告
    訴代問：原告最後完成的時候，是否有印出紙本的東西，讓證人或
    被告確認？）他設計完是有列印出來，是兩張彩色訂在一起的，因
    為過兩天就是老樹的活動，所以我沒有拿給社區大家看，我想我看
    過沒有錯，就ＯＫ了。」（此上參酌本院九十四年九月十五日言詞
    辯論筆錄），依證人上開證詞，可知本件摺頁乃被告及其所屬社區
    人員討論結果之具體實現，惟被告及其所屬社區成員僅係提出製作
    社區簡介摺頁之結論，至於摺頁之版面編排、圖片、文字如何鋪陳
    ，被告則未曾參與，而證人許綺文則係依據被告及其社區之結論，
    提供素材交付原告，被告再將許綺文所交付之上開素材編輯成褶頁
    ，並將草稿圖交付許綺文確認無誤後，製版發行。是被告縱有提出
    製作社區文史介紹之褶頁結論，亦僅止於構想階段，非具體實現之
    行為人。又依證人及原告所述，系爭褶頁係由被告出資製作，是本
    件兩造就系爭褶頁之製作關係應為承攬契約型態。按出資聘請他人
    完成之著作，除前條情形外，以該受聘人為著作人；但契約約定以
    出資人為著作人者，從其約定（第一項）；依前項規定，以受聘人
    為著作人者，其著作財產權依契約約定歸受聘人或出資人享有，未
    約定著作財產權之歸屬者，其著作財產權歸受聘人享有（第二項）
    ；依前項規定著作財產權歸受聘人享有者，出資人得利用該著作，
    上開意旨為著作權法第十二條所明定。本件被告既非系爭褶頁之實
    際完成人，而兩造就系爭褶頁完成後之著作權誰屬復無約定，依上
    開規定，自應認為原告就系爭褶頁著作擁有著作權。
  (二)承前所述，本件原告係以證人許綺文所交付之素材完成系爭褶頁，
    褶頁內所使用之文章及圖案均非原告自己所親書或拍攝，是就原告
    所實施之行為而言，僅係就他人之著作為編輯，應成立著作權法第
    七條所規定之編輯著作，以獨立之著作視之，惟對於他人所寫文章
    及所拍攝之圖案其著作權不生影響（第二項參照）。而原告所取得
    之編輯著作既係以獨立著作視之，其權利範圍即與一般著作之著作
    權相同，依著作權法第十六條規定，其享有在著作物上表示其本名
    、別名或不具名之權利，自不待言。除上述著作人格權之外，原告
    就其著作亦得禁止他人在未經其同意情況下，為任何重製行為，此
    為當然之理。
  (三)本件被告既非系爭著作之實際完成人，與原告間復未就系爭著作之
    權利誰屬為任何約定，其自非系爭褶頁著作之著作人，亦未取得系
    爭著作之財產權，在未取得原告同意或許可情況下，自不得任意變
    更或重製系爭褶頁著作。本件被告並不否認其就原告所完成之系爭
    褶頁變更其中部分文字及圖片內容，並將褶頁末頁美術編輯欄更改
    為訴外人馬東光，乍看兩造所完成之褶頁資料，確實難分彼此，惟
    細究其中差異，仍可區分其中文章及圖片有部分不同，被告此種行
    為，究竟有無侵害原告權利？如前所述，本件原告僅就系爭褶頁之
    編輯取得著作權，就其中文章及圖片部分則未取得著作權，是原告
    得主張權利之範圍者，僅就系爭褶頁之編輯部分。本件被告並非係
    就原告所完成之褶頁原封不動重製，而係將原褶頁資料變更其中部
    分內容，且變更美術編輯名稱，其風格仍類似於原告所完成之褶頁
    ，是被告應係侵害原告之著作人格權。惟可資質疑者，乃本件被告
    所變更完成之系爭褶頁，其目的在於介紹其所屬社區之用，類似於
    觀光導覽資料，係無償發給不特定第三人，非用於營利。按非以營
    利為目的，未對觀眾或聽眾直接或間接收取任何費用，且未對表演
    人支付報酬者，得於活動中公開口述、公開播送、公開上映或公開
    演出他人已公開發表之著作，此為著作權法第五十五條所規定之合
    理使用，其目的在於限制著作權，並增進群體生活之品質。本件被
    告所侵犯者，乃原告之著作人格權，已如前述。而上開有關合理使
    用之規定，固係在限制著作財產權，不及於著作人格權，惟衡量著
    作人格權侵害時所負責任之輕重時，非不得類推適用此一規定之精
    神及立法目的。本件被告仿原告之編輯風格，變更系爭褶頁之部分
    內容，且將美術編輯欄由原告名稱變更為訴外人馬東光，就性質上
    而言，係侵害原告之美術編輯著作人格權，原告非不得請求非財產
    上之損害賠償，而有關其損害金額之計算，並非依據著作權法第八
    十八條就著作財產權或製版權受侵害時之計算方式，原告訴請依該
    規定計算損害賠償，自非有據。本院審酌系爭褶頁之製作費用為四
    萬一千元，被告所為，顯係剽竊原告之設計風格，並擅自將原告此
    一設計風格冠以不同姓名，是其對原告著作人格權之侵害，約當為
    上開製作費金額，是原告請求被告賠償之損害金額，以四萬一千元
    為當，原告在此範圍內連同法定利息之主張，為有理由，應予准許
    ，至逾此範圍以外之請求，即屬無據，應予駁回。
三、本件原告另主張被告應將其已印製而未發送，侵害原告著作人格權
    之褶頁全數回收並將美術編輯欄位更正為原告之姓名，此一請求與
    著作權法保護著作人格權之規範意旨尚稱符合，是原告此部分之主
    張亦應認為有理由，應予准許。
四、原告復請求被告應於中國時報之頭版、台北市版別、報頭下方位置
    、以兩格大小規格（14cm×5cm），刊登如附件一所示內容之道歉啟
    事云云。惟查，本件被告所印製之系爭褶頁其作用係在介紹所屬里
    鄰環境，具教化作用，且係以不收費之方式對外發送，性質上深具
    環保意義及啟發性，因此尚獲台北市政府文化局經費補助，屬公益
    活動性質，雖其因不諳法令致有侵害原告權利情事，惟經此教訓後
    ，當已知所節制，倘猶令其登報道歉，除對原告具錦上添花之效外
    ，對被告等從事公益活動之熱忱將造成不必要打擊，本院衡酌雙方
    權利，認原告此部分之請求並無必要，不應准許。
五、假執行之宣告
    本件兩造均陳明願供擔保請准宣告假執行或免為假執行，惟本件原
    告勝訴之金額不逾五十萬元，依民事訴訟法第三百八十九條第一項
    第五款規定，自應由本院逕為准許假執行之宣告，不待聲請。而就
    原告上開勝訴範圍內被告有關供擔保免為假執行之聲請，經核並無
    不合，爰酌定相當擔保准許之。至原告敗訴部分，其假執行之聲請
    即失所附麗，應併予駁回。
結論：本件原告之訴為一部有理由，一部無理由，依民事訴訟法第七十
九條、第三百八十九條第一項第五款、第三百九十二條第二項，判決如
主文。
中　　　華　　　民　　　國　　94　　年 　  9　　月    30  　日
                              民事第二庭法  官　汪漢卿
以上正本係照原本作成
如對本判決上訴，須於判決送達後20日內向本院提出上訴狀
中　　　華　　　民　　　國　　94　　年 　  9　　月    30  　日
                            　　　　　　書記官　許婉如
